臺灣高等法院臺中分院刑事判決　　　　　　　九十三年度重上更(四)字第一○二號
　　上　訴　人
　　即　被　告　丙○○
　　選任辯護人　楊大德律師
右上訴人因常業重利等案件，不服臺灣臺中地方法院中華民國八十五年十二月五日第
一審判決（民國八十五年度訴字第九○一號，起訴案號：臺灣臺中地方法院檢察署民
國八十四年度偵字第一六八○一號），提起上訴，經判決後，最高法院第四次發回更
審，本院判決如左：
    主  文
原判決關於丙○○常業重利及剝奪人行動自由部分撤銷。
丙○○共同連續以非法方法，剝奪人之行動自由，處有期徒刑壹年。
    事  實
一、丙○○因己○○陪同急需用款之友人孫俊竑於八十四年三月十四日以己○○名義
    向丙○○借款新臺幣（下同）四萬元，嗣後己○○未續付約定之利息，亦未清償
    本金。丙○○為逼還借款，乃與毛世立（已判決確定）謀議強押己○○，二人遂
    基於剝奪人之行動自由之概括犯意聯絡，推由毛世利指示知情並有共同妨害自由
    犯意聯絡之三名不詳姓名之成年人，於八十四年七月八日晚九時許，至己○○位
    於臺中縣太平鄉家中將己○○強行押走並剝奪己○○行動自由，該三名不詳姓名
    之成年人復將己○○帶至臺中縣不詳之天橋下，毛世立則與另數名不詳姓名者在
    場等候，到達時在場之不詳姓名年籍之人即持鐵棍毆打己○○，致其受有頭頂部
    挫傷三×三公分、左額後擦傷五×○‧五公分、左腰擦傷三×○‧五公分、下唇
    瘀傷二×二公分及未驗出之多處內傷 (此傷害部分未據告訴）。繼之毛世利即逼
    迫己○○簽寫將其母親所有自用小客車轉讓之讓渡書及十八萬元本票，使之行無
    義務之事後，於同晚十一時許，始載己○○回住處後讓其自由離去；又於八十四
    年五月十二日因乙○○向丙○○借款二十五萬元，約定於八十四年十一月十一日
    返還三十萬元，並提供不動產設定抵押權予丙○○，且由乙○○簽發三十萬元之
    本票一紙，再由丁○○於發票人欄簽名以為擔保。因乙○○未繳納利息，丙○○
    遂夥同何志清（已判決確定）、毛世立共謀強押丁○○處理，三人於八十四年十
    月三日二十二時許，在臺中市○區○○○路二四六號內尋獲丁○○，即基於共同
    之犯意，強押丁○○坐上伊等所駕駛之三門喜美白色自用小客車內，而剝奪丁○○行動自由，丙○○等三人即揚稱，因乙○○避不見面，所以要丁○○負責償還
    五十萬元，若不還就要載到大肚山上做掉（即殺害之意），復於臺中市繞行數圈
    ，即開往位於臺中市○○路上田納西汽車旅館二○六室內，丙○○等三人旋即逼
    迫丁○○打電話給親戚朋友先拿現金三十萬元，方可放人，復恐嚇若不拿錢出來
    你就要死。被告三人，並另行起意，出手毆打丁○○，致丁○○受有臉部紅腫之
    傷害（傷害罪部分已判決確定），經丁○○哀求始住手，其間並曾先帶往丁○○
    家中向宋父要錢，因宋父已七十餘歲且無錢，丙○○等三人於當晚近十二時許，
    復又將丁○○帶往臺中市○○路與仁和路口之山地門海產店內想辦法，丁○○不
    得已乃打電話給朋友戊○○前來海產店，戊○○至該店後，丙○○即稱，戊○○
    幫不幫忙丁○○解決沒關係，但今天若拿不到錢絕不會讓丁○○離開，戊○○乃
    問要如何解決，丙○○回說需簽下二張各二十五萬元本票才可以離去，戊○○、
    丁○○二人不得已乃由丁○○簽下二張各二十五萬元之本票，使丁○○行無義務
    之事。並由戊○○背書保證並留下健保卡及連絡電話號碼、呼叫器號碼，丙○○
    並要求戊○○需先於八十四年十月八日交付四萬元作為利息後，始於翌日即八十
    四年十月四日凌晨二時許，讓宋、林二人離去。宋、林二人旋即報警，並於八十
    四年十月八日二十時三十分許，在臺中市○○路○○路口查獲丙○○而供出毛世
    立、何志清。
二、案經臺中市警察局第一分局報請臺灣臺中地方法院檢察署檢察官偵查起訴。
    理  由
一、上訴人即被告（下稱被告）丙○○經合法傳喚均未到庭陳述，其辯護人辯稱：孫
    俊竑、丁○○與乙○○向丙○○借得款項後，即避不見面。被告未強押己○○，
    亦未傷害丁○○，更未剝奪丁○○行動自由云云。惟經查：(一)右揭強押己○○，
    加以毆打，逼令簽寫自用小客車讓渡書及十八萬元本票之事實，業據被害人己○○於八十四年十月二十六日檢察官訊問時證稱：「我借四萬元，但他們拿三萬二
    千元給我，又說十天內有還四萬就沒事，若沒有還，每十天要還八千元，到七月
    中旬，他們要向我要二十七萬元，在八十四年七月八日，在我家強制把我押走，
    是三個人，我不認識，‧‧‧，押到一個不詳之天橋下，另外一輛車來接，到達
    時丙○○有在場，還有一個叫『胖哥』，另二人不知姓名，共七人。丙○○就強
    迫我（漏載「簽」字）一張十八萬之本票，又強迫我簽我母親車子之讓渡書，這
    之前他們有用鐵棒子打我，有傷單驗斷書。」（見偵字第一六八○一號卷第六五
    頁反面）於八十四十二月六日偵查中又證稱：「經我仔細想，我被押過去，他們
    說是從臺北下來的，我被押過去確定毛世立有在場，他們打我，我有簽本票及讓
    渡書給他們，丙○○當時應該沒有在場。‧‧‧我以為他們那麼多人，應該他（
    指丙○○）也有在場，而且借這筆錢是我朋友去向丙○○借的，應該也是為了這
    件事」等語（見偵字第一六八○一號卷第一三八頁反面）；而毛世立及丙○○均
    坦承毛世立之外號為小胖（見偵字第一六八○一號卷第六五頁反面），核與張奉
    書於警訊指稱毛世立為「阿胖」相符（見偵字第一六八○一號卷第十八頁），且
    被害人己○○因被毆打致受有頭頂部挫傷三×三公分、左額後擦傷五×零點五公
    分、左腰擦傷三×零點五公分、下唇瘀傷二×二公分，亦有臺灣省立臺中醫院診
    斷證明書可憑（見偵字第一六八○一號卷第六七頁），至於被告丙○○是否在場
    之事實，己○○前後證述雖略有出入，被告丙○○是否實施前開剝奪己○○行動
    自由之犯行，尚有疑義，然己○○既曾向丙○○借款並簽立借據，而毛世立據此
    強押己○○令其還款並加以毆打、逼令簽寫自用小客車讓渡書及十八萬元本票，
    衡諸常情，應係丙○○指示毛世立強押己○○逼令清償借款，被告丙○○與毛世
    立有犯意聯絡、行為分擔至明。被害人己○○嗣於本院更二審調查時改口證稱：
    「三個人來說要拿十六萬元，我說我做保只有幾萬元，我打電話給我朋友確認金
    額，『我自己和三個人出去的』，我告訴他們數目不對。」、「（有人動手打你
    ？）開始沒有，後來說錢不是我借的，是我朋友用掉的，我要聯絡朋友，他們要
    我還錢，我當時沒有錢。有一個人用東西打我，但不是在場的毛世立。」、「（
    何人打你？）很久了，當時我也不認識他們，」（詳見本院更二審卷第五十頁至
    第五十一頁）、「約晚上九點多和他出去，當晚十一點多載伊回家」（見本院更
    二審卷第四六頁）；於本院更三審再度改口證稱：「沒有被強押，是我自己要去
    」云云（詳本院更三審審理卷第五十四頁），顯係被害人己○○事後息事寧人之
    詞，並不足採。被告丙○○曾於原審辯稱：「（己○○部分呢，如何解釋？）並
    沒有這回事，小毛有向我借錢沒錯，利息是隨便他算的，我沒有和毛世立去找他
    。」（原審卷第五頁）。共犯毛世立於本院更一審諉稱：「沒有押己○○，也沒
    有毆打己○○，沒有逼迫己○○寫小客車讓渡書及十八萬之本票。」（見本院更
    一審卷第八○頁反面），均與事實不合，皆不足採信。被告丙○○此部分犯行，
    事證明確，可以認定。(二)至於強押丁○○至汽車旅館毆打，然後又押至海產店時
    ，令其簽二張各二十五萬元面額之本票並由丁○○聯絡前來的友人背書之事實，
    業據證人即被害人丁○○八十四年十月八日警詢時證稱：「於八四年十月三日廿
    二時，在臺中市○○○○路二四六號內，我與朋友在屋內聊天，適有三名男子入
    內，要我到外面談談，我不從並往內走，該三名男子即強行拉我雙手，及惡言要
    我跟他們走，及推我至一部三門喜美白色自小客車內，才告知我替朋友乙○○於
    八四年五月十二日間向地下錢莊借錢二十萬元，我作保，並在一張本票三十萬元
    ＴＳＮ0000000簽名捺印，該乙○○已避不見面，地下錢莊才找我。強押
    上車後，三人輪流說要拿五十萬元，否則要載至大肚山做掉（殺死），並在市區
    繞幾圈後，將我押至大墩路『田納西』汽車旅館二○六號房內，三人便要我立刻
    打電話要朋友親戚拿現金三十萬元來，才能放我，並以惡言相向，揚言不拿錢出
    來你就該死，再輪流毆打我臉部，並拿椅子打我身體及用腳踢我身體，我跌倒在
    地上並苦苦哀求他們不要再打我，什麼都答應，我向其中一名男子『阿水』哀求
    說：錢不是我借的，為何要我還呢；另二名聽了即罵髒話、惡言及拳打腳踢。我
    又說：這麼晚了沒有辦法拿到三十萬現金，明天再拿可以嗎？『阿水』說好不容
    易才捉到你怎麼可能放你走呢。因在旅館內打了很多電話均無法拿現金三十萬來
    ，他們三人又押著我到建成、仁和路口山地門海產店，當時約十月三日廿三時三
    十分，我即想到朋友戊○○，以電話00－0000000聯絡到現場來保我，
    才能放我走，我朋友戊○○約至十月四日零時許才到山地門海產店，二人中有一
    名臉上有刀疤痕在外察看有無報警，『阿水』要我不能說話，『阿水』與我朋友
    戊○○說，由我簽二張本票每張面額廿五萬元，共五十萬元，但須戊○○作保簽
    名捺印，並在本票後留住家電話及呼叫器號碼，及身份證影印本。『阿水』說戊○○不作保，我就無法離去，今天這件事一定要有結果才行。戊○○在被迫之下
    為救我脫離免遭受他們三人毆打及押走恐有不測，及本人遭受危害，只好簽了二
    張本票。「阿水」三人就駕車離去。」、「沒錯，是他們二人一個為阿水（丙○○）另一位即是臉上有刀疤痕為毛世立，另外一人是警方提供之口卡片之人何志
    清。」、「（押你上車時，他們之坐車方式如何？）何志清開車，毛世立坐我旁
    邊看著我，丙○○坐於駕駛旁，我坐後座（駕駛座後面）。」（偵字第一六八○
    一號卷第二二頁至二四頁反面）、於偵查中亦證稱：「（簽發本票他們有無壓迫
    你？）有，當時他們三人講話，今天我不簽本票，就不讓我離開，最後才簽的。
    」（偵字第一六八○一號卷第六五頁）「（被告是否有與你同往你父親宋發祥家
    裡？）有，當時去，何志清用手拉著我衣服，三個人是圍著我。」（偵字第一六
    八○一號卷第一三四頁反面）「（顯然可以走動，為何不報警）何志清一直都在
    看著我、注意我之行動，所以沒有報警。」（偵字第一六八○一號卷第一三五頁
    ）；核與共犯毛世立、何志清於警詢、偵訊及原審時供述相符（見偵字第一六八
    ０一號卷第十五頁至第十六頁、第三六頁、第四十頁；原審卷第三六頁），且證
    人即丁○○之友人戊○○於警詢時亦證稱：「我因於八四年十月四日零時左右，
    遭丙○○等三人強迫我為朋友丁○○所簽下之兩張各為二十五萬元整之本票背書
    作保，並強行扣留我的身份證影本。」、「因我朋友丁○○於八四年五月十二日
    為其朋友乙○○背書，而乙○○未出面處理，所以丙○○等人即於八四年十月三
    日廿二時左右強押丁○○至建成、仁和路海產店內，要其強簽下兩張二十五萬元
    本票，並要我背書才肯讓我們離開。」、「丙○○等人沒有毆打我，及限制我的
    行動，但丙○○言明，我如果未替其背書，丁○○將無法與我自由離開，所以我
    顧慮丁○○之安全，就為丁○○背書作保。」、「因當時現場情形為丙○○等人
    已控制丁○○之行動，且丁○○臉部有紅腫，顯然已遭人毆打。」、「我當時在
    本票簽名背書後，丙○○要求我必須於八四年十月八日先交與新台幣四萬元做為
    利息之用，我並在本票背書留下我的聯絡電話及呼叫器號碼，才讓我與丁○○安
    全離開。」（偵字第一六八○一號卷第二十頁至反面、第二一頁至反面）；於本
    院亦證稱：「乙○○是丁○○的女友，我記得當天是十一點將近十二點丁○○打
    行動電話給我，我當時在營業，丁○○說他被控制自由要我去在山地門海產店，
    我去現場有丁○○還有另外三個人，現場都是丙○○在說話。要我在本票二、三
    張背書簽名，金額我忘了，我不簽不能走。」等語（見本院更二卷第七七頁），
    且有票號ＴＳ１５５７６３、發票人丁○○、戊○○、面額新台幣二十五萬元，
    未押日期；票號ＴＳ１５５７６４、發票人丁○○、戊○○、面額新台幣二十五
    萬元，未記載日期；票號ＴＳ１５５５５４、發票人乙○○、丁○○、面額新台
    幣三十萬元、發票日八十四年五月十二日之本票三紙；贓物保管收據（丁○○領
    回全民健康保險卡）一紙附卷可憑（附於偵字第一六八○一號卷第二九、三十頁
    ）。被告有右揭強押丁○○，毆打，脅迫簽立本票，始讓丁○○離去之犯行，已
    至明確，被告辯護人具狀辯稱被告僅為行使權利之行為，並未剝奪丁○○行動自
    由云云，與事實不合，諉無可採。(三)綜上所述，被告丙○○前揭剝奪己○○、丁○○行動自由之犯行，洵堪認定
二、核被告所為，係犯刑法第三百零二條第一項之妨害自由罪。就被害人己○○部分
    之剝奪行動自由犯行，被告丙○○與毛世立及另三名不詳姓名成年男子；就被害
    人丁○○被剝奪行動自由部分犯行，被告丙○○與毛世利、何志清間，均分別有
    犯意聯絡，行為分擔，皆為共同正犯。所犯剝奪行動自由二罪，罪名相同，犯意
    概括，應依連續犯以一罪論處。又被告丙○○對己○○、丁○○亦有以強暴使行
    無義務之事之強制行為，然刑法第三百零二條之妨害自由罪，係妨害他人自由之
    概括規定，故行為人具有一定目的，以非法方法剝奪人之行動自由者，除法律別
    有處罰較重之規定（例如略誘及擄人勒贖等罪），應適用各該規定處斷外，如以
    使人行無義務之事，或妨害人行使權利為目的，而其強暴、脅迫復已達於剝奪人
    行動自由之程度，即祇成立本罪，不應再依同法第三百零四條論處。誠以此項使
    人行無義務之事，或妨害人行使權利之低度行為，應為剝奪人行動自由之高度行
    為所吸收，不能以其目的係在使人行無義務之事，或妨害人行使權利，認為係觸
    犯刑法第三百零二條第一項及第三百零四條第一項之二罪名，依同法第五十五條
    ，從一重處斷（最高法院二十九年上字第二三五九號、第三七五七號判例參照）
    。故被告等之對己○○、丁○○之犯行，仍應逕依刑法第三百零二條第一項之妨
    害自由罪論處，無再適用第三百零四條第一項之餘地，公訴人認被告等應另行成
    立強制罪，顯有誤會。原審論科，固非無見，惟原判決認被告另犯重利罪（不成
    立重利罪，詳見下述）且與妨害自由罪認有方法結果牽連關係，從一重處斷云云
    ，認事用法，顯有違誤，且就妨害己○○自由部分，未綜合全部己○○於偵查、
    原審之指述以及其他被告供述之情節予以判斷，僅憑己○○於偵查中之證述，即
    予認定己○○有遭矇住眼睛，亦有未洽。被告丙○○上訴意旨否認犯罪，固無可
    取，但原判決既有可議之處，自屬不能維持，仍應由本院就被告常業重利及剝奪
    人之行動自由部分撤銷改判。爰審酌被告丙○○犯罪之動機、目的、手段、犯罪
    後之態度，及為主其事者，情節較重等一切情狀，量處主文第二項所示之刑，以
    資懲儆。
三、公訴意旨另以：被告丙○○乘他人急迫、輕率或無經驗貸予他人金錢，分別借予
    寅○○、壬○○、乙○○、庚○○、孫俊竑等多人，並取得每新台幣十萬元，每
    月利息一萬元或一萬二千元等與原本顯不相當之重利，且以之為常業，認被告尚
    涉有常業重利之犯行云云。
四、按刑法第三百四十四條之重利罪，以乘他人急迫、輕率或無經驗，貸以金錢或其
    他物品，而取得與原本顯不相當之重利為成立要件。本罪之行為，即俗稱之「高
    利貸」，必乘他人急迫、輕率或無經驗，始能成立本罪，雖取得與原本顯不相當
    之重利，但並無乘債務人急迫、輕率或無經驗之情形，仍不能成立本罪（司法院
    院解字第三０二九號參照），且本罪無處罰未遂之規定，自應以行為人已取得重
    利為必要，否則僅為約定重利，而尚未取得者，即不足為罪。經查(一)被告丙○○
    雖承認借款二十五萬元予乙○○，三月利息二萬二千五百元，由丁○○作保等情
    ，但又稱乙○○並未出面還錢等語。而依扣案放置有乙○○借款資料之信封袋上
    之記載「房屋貸款、２５○○○○現、３○○○○○本票」，並有權利種類抵押
    權，權利人丙○○，義務人債務人乙○○，權利總價值三十萬元，存續期限自八
    十四年五月十二日至八十四年十一月十一日之他項權利證明書一紙，顯示被告丙○○之辯解與上開文書之記載相符，且因乙○○之未繳付利息，被告等始強押丁○○處理，是被告丙○○既未自乙○○處取得與原本顯不相當之重利。而證人丁○○、戊○○之證詞，亦不能證明被告丙○○已取得利息，是被告此部分為重利
    未遂，尚不構成重利罪；(二)至於寅○○、壬○○、庚○○部分，被告雖於偵查中
    自白向該三人收取每十萬元每月利息一萬二千元之重利，惟原審法院依借款人寅
    ○○、壬○○所留之地址，令警方查訪，但該處已或無人居住，或不知去向，法
    院無從傳喚到庭，二人借款當時是否有急迫、輕率或無經驗等情，即無從查證；
    證人陳國雄即借款人庚○○之胞兄於偵查中雖證稱：「身份證乙枚係我胞弟庚○○之身分證，本票係我胞弟庚○○所簽寫的，切結書是由我寫給地下錢莊之討債
    不詳男子。」、「因地下錢莊之人找到我家（八十四年八月九日），並拿出庚○○之身分證及簽發之本票，問我是何關係，我說是胞弟，又問我胞弟庚○○現於
    何處，我說：在臺中監獄服刑。地下錢莊之人又說：若不還債，就將本票具狀告
    訴或叫在監獄中之兄弟「照顧」庚○○（指叫被關之不良份子毆打等方法修理庚○○），看我如何處理。我迫於無奈遂簽立切結書，由我代胞弟庚○○還債。」
    、「（如何還債？）於八十四年八月九日在我家當場交付五千元，並由我簽立切
    結書分五期償還。第一次為八十四年九月十五日還一萬五千元（已交付）；另八
    十四年十月十五日還一萬元、八十四年十一月十五日還一萬元、八十四年十二月
    十五日還一萬、八十五年元月十五日還一萬元等。」等語（見偵字第一六八○一
    號卷第一０一頁反面至第一○二頁）；此僅能證明庚○○確實曾向被告丙○○告
貸，然庚○○於原審時證稱：「（有沒有向被告借錢？）借一次，一萬五千元。
    」、「（有沒有收利息？）因朋友關係所以沒有算利息。」（見原審卷第九十六
    頁反面），核與前揭被告自白內容顯不相符，被告前揭自白是否為實，即有可疑
    ；(三)另孫俊竑借款部分，經查借款契約書係記載己○○為借款人，孫俊竑為保證
    人，本票發票人欄亦先記己○○，足認借款人係己○○，而非孫俊竑，被告自無
    由對孫俊竑成立重利之犯行；其餘又查無任何積極證據足以證明被告丙○○有何
    乘他人急迫、輕率無經驗，而貸予金錢或其他物品，而取得與原本顯不相當之重
    利，並以之為常業事實，自難論以常業重利罪，公訴人認被告有此部分重利犯行
    ，尚有未洽。因公訴人認被告此部分犯行，與前開剝奪他人行動自由有方法結果
    之牽連關係，爰不另為無罪之諭知。又公訴人關於被告丙○○對寅○○、壬○○
    、乙○○、庚○○、孫俊竑等人犯重利罪部分，依前揭說明既無法成立，則請求
    另就被告丙○○對子○○、己○○、癸○○○、丑○○、辛○○等重利犯行予以
    併案審理，即無從併辦，應由公訴人另行偵查處理，併此敘明。
五、被告丙○○經合法傳喚無正當理由未到庭，不待其陳述逕行判決。
據上論斷，應依刑事訴訟法第三百六十九條第一項前段、第三百六十四條、第三百七
十一條、第二百九十九條第一項前段、刑法第二十八條、第五十六條、第三百零二條
第一項、罰金罰鍰提高標準條例第一項前段，判決如主文。
本案經檢察官甲○○到庭執行職務。
中      華      民      國    九十三    年     十一     月     十七     日
                                   臺灣高等法院臺中分院刑事第二庭
                                         審判長法  官  羅  禮  政
                                               法  官  蔡  聰  明
                                               法  官  陳  欣  安
右正本證明與原本無異。
如不服本判決應於收受送達後十日內向本院提出上訴書狀，其未敘述上訴之理由者並
得於提起上訴後十日內向本院補提理由書（均須按他造當事人之人數附繕本）。
                                               書記官  紀  美  鈺
中     華     民     國     九十三     年     十一     月     十八      日
                                                                        Ｆ
